ACORDAO-COMPLETO-2538897

ACÓRDÃO 3890/2022 ATA 26/2022 - SEGUNDA CÂMARA

VISTOS, relatados e discutidos estes autos de tomada de contas especial instaurada pelo Ministério do Esporte (ME) , em desfavor do Sr. Alex José Batista, em face da impugnação total das despesas referentes ao Convênio 740.531/2010, celebrado com o Município de Cidade Ocidental/GO, tendo por objeto o "desenvolvimento de atividades e esporte recreativo e de lazer por doze meses, em oito núcleos, para atendimento a jovens na faixa etária de 15 a 24 anos, no município de Cidade Ocidental/GO".
ACORDAM os Ministros do Tribunal de Contas da União, reunidos em Sessão da Segunda Câmara, ante as razões expostas pelo Relator, em:
9.1. julgar regulares com ressalva, com fundamento nos arts. 1º, inciso I, 16, inciso II, 18 e 23, inciso II, da Lei 8.443/1992, as contas do Município de Cidade Ocidental-GO, dando-lhe quitação;
9.2. julgar irregulares, nos termos dos arts. 1º, inciso I, 16, inciso III, alíneas "a" e "b", da Lei 8.443/1992, c/c os arts. 19 e 23, inciso III, da mesma Lei, as contas da Sra. Giselle Cristina de Oliveira Araújo, ex-Prefeita do Município de Cidade Ocidental/GO;
9.3. aplicar à Sra.Giselle Cristina de Oliveira Araújo a multa prevista no art. 58, inciso II, da Lei 8.443/1992, no valor de R$ 10.000,00 (dez mil reais) , fixando-lhe o prazo de quinze dias, a contar da notificação, para que comprove, perante o Tribunal (art. 214, III, alínea "a", do Regimento Interno do TCU) , o recolhimento da dívida aos cofres do Tesouro Nacional, atualizada monetariamente desde a data deste acórdão até a do efetivo recolhimento, se paga após o vencimento, na forma da legislação em vigor;
9.4. aplicar ao Sr. Fabio Correa de Oliveira, Prefeito do Município de Cidade Ocidental/GO, a multa prevista no art. 58, inciso IV, da Lei 8.443/1992, no valor de R$ 5.000,00 (cinco mil reais) , fixando-lhe o prazo de quinze dias, a contar da notificação, para que comprove, perante o Tribunal (art. 214, III, alínea "a", do Regimento Interno do TCU) , o recolhimento da dívida aos cofres do Tesouro Nacional, atualizada monetariamente desde a data deste acórdão até a do efetivo recolhimento, se paga após o vencimento, na forma da legislação em vigor;
9.5. autorizar, desde logo, a cobrança judicial das dívidas, caso não atendidas as notificações, na forma do disposto no art. 28, inciso II, da Lei 8.443/1992;
9.6. autorizar também, desde logo, se requerido, com fundamento no art. 26 da Lei 8.443, de 1992, c/c o art. 217, §§ 1º e 2º do Regimento Interno do TCU, o parcelamento da dívida em até 36 parcelas, incidindo, sobre cada parcela, corrigida monetariamente, os correspondentes acréscimos legais, fixando-lhes o prazo de quinze dias, a contar do recebimento da notificação, para comprovarem, perante o Tribunal, o recolhimento da primeira parcela, e de trinta dias, a contar da parcela anterior, para comprovar os recolhimentos das demais parcelas, devendo incidir, sobre cada valor mensal, atualizado monetariamente, os juros de mora devidos, no caso do débito, na forma prevista na legislação em vigor, alertando os responsáveis de que a falta de comprovação do recolhimento de qualquer parcela importará o vencimento antecipado do saldo devedor, nos termos do § 2º do art. 217 do Regimento Interno deste Tribunal;
9.7. enviar cópia deste Acórdão à Procuradoria da República no Estado de Goiás, nos termos do § 3º do art. 16 da Lei 8.443/1992, c/c o § 7º do art. 209 do Regimento Interno do TCU, para adoção das medidas cabíveis;
9.8. enviar cópia deste Acórdão à Caixa Econômica Federal e à Secretaria Especial do Esporte do Ministério da Cidadania, para ciência, informando que a presente deliberação, acompanhada do Relatório e do Voto que a fundamentam, está disponível para consulta no endereço www.tcu.gov.br/acordaos, além de esclarecer que, caso requerido, o TCU poderá fornecer sem custos as correspondentes cópias, de forma impressa; e
9.9. informar à Procuradoria da República no Estado de Goiás que a presente deliberação, acompanhada do Relatório e do Voto que a fundamentam, está disponível para consulta no endereço www.tcu.gov.br/acordaos, além de esclarecer que, caso requerido, o TCU poderá fornecer sem custos as correspondentes cópias, de forma impressa."

Tomada de Contas Especial REFERENTE AO CONVÊNIO Nº 740531/2010 CELEBRADO ENTRE O ME E O MUNICÍPIO DE CIDADE OCIDENTAL - GO.

Segunda Câmara

Município de Cidade Ocidental - GO.

3. Interessados/Responsáveis:
3.1. Interessado: Ministério do Esporte (02.961.362/0001-74).
3.2. Responsáveis: Alex José Batista (XXX.989.301-XX); Giselle Cristina de Oliveira Araújo (XXX.355.141-XX); Município de Cidade Ocidental - GO (36.862.621/0001-21).

13.1. Ministros presentes: Bruno Dantas (Presidente), Augusto Nardes (Relator) e Antonio Anastasia.
13.2. Ministro-Substituto convocado: Marcos Bemquerer Costa.
13.3. Ministro-Substituto presente: André Luís de Carvalho.

ACORDAO-COMPLETO-2548683

Acórdão 5682/2022 - Segunda Câmara

AUGUSTO NARDES

Reproduzo, a seguir, como parte do relatório a instrução elaborada no âmbito da Secretaria de Controle Externo de Tomada de Contas Especial, ratificada pela instância diretiva da unidade (peças 364/366) :
"INTRODUÇÃO
Cuidam os autos de tomada de contas especial instaurada pelo Ministério do Esporte (ME) , em desfavor do Sr. Alex José Batista, em face da impugnação total das despesas referentes ao Convênio 740.531/2010 (peça 1, p. 93-115) , celebrado com a Prefeitura Municipal de Cidade Ocidental/GO, tendo por objeto o "desenvolvimento de atividades e esporte recreativo e de lazer por doze meses, em oito núcleos, para atendimento a jovens na faixa etária de 15 a 24 anos, no município de Cidade Ocidental/GO".
HISTÓRICO 
2.	Em Sessão datada de 28/5/2019 (peça 129) , esta Corte deu provimento integral a recurso apresentado pelo Sr. Alex José Batista, deliberando pelo afastamento do débito e da multa anteriormente aplicada, bem como julgamento pela regularidade das contas e quitação plena (Acórdão 3577/2019-TCU-Segunda Câmara - Relatora Ministra Ana Arraes) .
2.1	Na mesma oportunidade, o Tribunal entendeu que havia indícios de irregularidade por parte da prefeita sucessora, Sra. Giselle Cristina de Oliveira Araújo, que teria sido omissa no dever de prestar contas do convênio em questão, uma vez que o prazo estabelecido expirou no curso de sua gestão. Do mesmo modo, o Colegiado anotou a existência do montante de R$ 180.459,33, ainda não restituído, referente a saldo de convênio presente na conta específica na data de 21/1/2016.
2.2	Ato contínuo, o Tribunal determinou o retorno do processo ao Relator, de modo que fosse avaliada a necessidade de chamar em audiência a gestora municipal, para que apresentasse suas razões de justificativa, bem como citasse o município, para que restituísse o saldo de convênio.     
2.3	Uma vez adotadas as providências determinadas, a Unidade Técnica entendeu pertinente a realização de diligência adicional ao órgão concedente, à CEF e ao município, no intuito de obter os extratos bancários relativos à conta específica, para verificar se houve devolução do montante citado.
2.4	As comunicações foram procedidas nos termos da tabela abaixo.
	Comunicação 
	Data de
 expedição
	Peça
	Destinatário
	Data da ciência
 ou motivo da
 devolução
	Peça da 
ciência
	Peça da 
Resposta

	Ofício 
46682/2020-Secomp-4
	22/09/2020
	162
	Prefeitura 
Municipal 
de Cidade 
Ocidental/GO
	01/10/2020
	167
	Não houve

	Ofício 
46683/2020-Seproc
	23/09/2020
	163
	Secretaria-Executiva
 do Ministério da
 Cidadania
	24/09/2020
	164
	174, 175, 176, 
177, 178, 179, 180

	Ofício 
46684/2020-Secomp-4
	17/09/2020
	160
	Caixa Econômica 
Federal
	18/09/2020
	161
	171, 172, 173

	Ofício 
62566/2020-Secomp-4
	27/11/2020
	181
	Prefeitura 
Municipal 
de Cidade 
Ocidental - GO
	01/12/2020
	182
	Não houve

2.5	No curso da análise das respostas, verificou-se que foram juntadas cópias de diversos cheques emitidos no período da execução da avença, mas não foram disponibilizados os extratos da conta específica, e nem informado sobre a existência do saldo, razão primeira das diligências efetuadas. Ou seja, permaneceu inalterada a questão relativa ao saldo do convênio, não sendo conhecido o destino que lhe foi dado, ou mesmo se este ainda se encontrava depositado na instituição bancária. Por essa razão, restou necessário reeditar a diligência à Caixa Econômica, deixando claro que o que se pretendia era a disponibilização dos extratos bancários da conta específica, de modo que fosse possível ao Tribunal examinar os lançamentos efetivados e, principalmente, verificar a permanência ou não de saldo remanescente ou o eventual destino que lhe tenha sido dado. 
2.6	Assim, nova comunicação foi endereçada à instituição bancária, conforme se observa no ofício anexado na peça 188. Em atendimento, a CEF encaminhou os extratos bancários ora juntados nas peças 190-346.
2.7	No que tange às razões de justificativa da Sra. Giselle Cristina de Oliveira Araújo, revê-se registrar que foram examinadas no âmbito da instrução anexada na peça 156. Naquela oportunidade, os esclarecimentos prestados foram considerados insuficientes para afastar a irregularidade constatada. 
2.8	Ainda naquela instrução, foi proposta de aplicação de multa ao então Prefeito Fabio Correa de Oliveira, em face do reiterado não atendimento das comunicações desta Corte.
2.9	Relativamente aos extratos bancários disponibilizados (peças 190-346) , constatou-se que, de fato, existia saldo de convênio no montante de R$ 208.926,14 (em 2/2021) e que tais recursos não foram movimentados desde 2016, permanecendo em aplicação financeira vinculada à conta específica da avença aqui tratada (vide instrução anexada na peça 348) . Sobre este ponto, optou-se por não fazer citação do município, mas sim uma determinação ao concedente para que providenciasse a devolução do montante.
2.10	Desse modo, após a conclusão do exame, foi sugerida a proposta a seguir reproduzida.
5.1 julgar irregulares, nos termos dos arts. 1º, inciso I, 16, inciso III, alíneas 'a' e 'b', da Lei 8.443/1992, c/c os arts. 19 e 23, inciso III, da mesma Lei, as contas da Sra. Giselle Cristina de Oliveira Araújo (CPF XXX.355.141-XX) , ex-Prefeita do Município de Cidade Ocidental/GO;
5.2	 aplicar à responsável Giselle Cristina de Oliveira Araújo a multa prevista no art. 58, incisos I e II, da Lei 8.443/1992, fixando-lhe o prazo de quinze dias, a contar da notificação, para que comprove, perante o Tribunal (art. 214, III, alínea "a", do Regimento Interno do TCU) , o recolhimento da dívida aos cofres do Tesouro Nacional, atualizada monetariamente desde a data do acórdão proferido por este Tribunal até a do efetivo recolhimento, se paga após o vencimento, na forma da legislação em vigor;
5.3	 aplicar ao Sr. Fabio Correa de Oliveira (CPF XXX.763.801-XX) , Prefeito do Município de Cidade Ocidental/GO, a multa prevista no art. 58, inciso IV, da Lei 8.443/1992, fixando-lhe o prazo de quinze dias, a contar da notificação, para que comprove, perante o Tribunal (art. 214, III, alínea "a", do Regimento Interno do TCU) , o recolhimento da dívida aos cofres do Tesouro Nacional, atualizada monetariamente desde a data do acórdão proferido por este Tribunal até a do efetivo recolhimento, se pagas após o vencimento, na forma da legislação em vigor;
5.4	 autorizar, desde logo, a cobrança judicial das dívidas, caso não atendidas as notificações, na forma do disposto no art. 28, inciso II, da Lei 8.443/1992;
5.5 autorizar também, desde logo, se requerido, com fundamento no art. 26 da Lei 8.443, de 1992, c/c o art. 217, §§ 1º e 2º do Regimento Interno do TCU, o parcelamento da dívida em até 36 parcelas, incidindo, sobre cada parcela, corrigida monetariamente, os correspondentes acréscimos legais, fixando-lhes o prazo de quinze dias, a contar do recebimento da notificação, para comprovarem, perante o Tribunal, o recolhimento da primeira parcela, e de trinta dias, a contar da parcela anterior, para comprovar os recolhimentos das demais parcelas, devendo incidir, sobre cada valor mensal, atualizado monetariamente, os juros de mora devidos, no caso do débito, na forma prevista na legislação em vigor, alertando os responsáveis de que a falta de comprovação do recolhimento de qualquer parcela importará o vencimento antecipado do saldo devedor, nos termos do § 2º do art. 217 do Regimento Interno deste Tribunal;
5.6 determinar à Secretaria Especial do Esporte do Ministério da Cidadania que, no prazo de 30 dias, solicite, se ainda não o fez, à Caixa Econômica Federal, o recolhimento aos cofres do Tesouro Nacional do saldo financeiro do Convênio 740.531/2010, celebrado com a Prefeitura Municipal de Cidade Ocidental/GO, depositado na conta 172-5, agência 2437 (Valparaíso) , da referida instituição bancária, informando, ao Tribunal, no mesmo prazo de 30 dias, a contar da notificação, se houve o retorno dos recursos ao Tesouro Nacional; e
5.7	 enviar cópia do Acórdão que vier a ser proferido aos responsáveis, à Caixa Econômica Federal e à Secretaria Especial do Esporte do Ministério da Cidadania, para ciência, informando que a presente deliberação, acompanhada do Relatório e do Voto que a fundamenta, está disponível para a consulta no endereço www.tcu.gov.br/acordaos, além de esclarecer que, caso requerido, o TCU poderá fornecer sem custos as correspondentes cópias, de forma impressa.   
2.11	Em seu Parecer (peça 351) , o MP/TCU entendeu ser necessária a citação do ente, sugestão que foi acatada pelo Relator, conforme Despacho anexado na peça 352.
2.12	Em atendimento à determinação, procedeu-se à citação do Município de Cidade Ocidental/GO, por meio do ofício 4726/2022- Secomp-4 (peça 356 e AR na peça 357) , de 23/2/2002. Em resposta, o município encaminhou a documentação juntada nas peças 358-361.
EXAME 
3.	Em sua defesa, o município juntou o comprovante de recolhimento do débito atualizado aos cofres do Tesouro Nacional, conforme se observa no documento anexado na peça 361, p. 5 (envio de TED com a devida autenticação bancária) . Desse modo, pode-se afirmar que o ente procedeu à regularização da devolução do saldo do convênio.
3.1	Necessário frisar que, nos termos do Acórdão 18188/2021-TCU-Primeira Câmara (Recurso de Reconsideração, Relator Ministro Benjamin Zymler) , "o pagamento tempestivo do débito na fase de citação, atualizado monetariamente, opera sua quitação, não cabendo a incidência de juros quando do julgamento do processo". Ainda na mesma decisão, o Relator acrescenta que "caso não reste caracterizada a boa-fé do responsável ou na subsistência de outras irregularidades, as contas serão julgadas irregulares com aplicação da multa prevista no art. 58, inciso I, da Lei 8.443/1992".
3.2	Como não é possível avaliar boa-fé de município, resta, portanto, propor o julgamento das contas pela regularidade, dando-se quitação plena ao ente.
3.3	Prosseguindo, deve-se registrar que para o atual prefeito, Sr. Fábio Correa de Oliveira, consta nestes autos uma proposta para aplicação de multa, em razão do não atendimento de comunicação do Tribunal. Conforme análise presente na instrução juntada na peça 156, o alcaide foi devidamente alertado, nos ofícios que lhe foram endereçados, sobre a sanção a ser imposta caso deixasse de responder as diligências. Mesmo assim, estas não foram atendidas.
3.4	Observa-se, agora no bojo da resposta à citação do município, que o responsável se insurge contra a referida proposta de aplicação da multa. Entretanto, não se observa qualquer elemento novo que se mostre capaz de afastar a sugestão de sanção ou mesmo sua responsabilidade pessoal pelo não atendimento da comunicação. Ademais, a rigor, nem mesmo existe decisão do TCU sobre isso, visto que o feito ainda se encontra em fase de instrução. Desse modo, não parece existir fundamento ou justificativa para alterar as conclusões até aqui vigentes.
3.5	Por fim, cumpre rememorar, de forma breve, que as razões de justificativa da Sra. Giselle Cristina de Oliveira Araújo já foram analisadas nas instruções anexadas nas peças 156 e 348, conforme abaixo transcrito.   
Audiência da Sra. Giselle Cristina
3.5	 Em sua breve defesa, a responsável limitou-se a afirmar que o gestor anterior não realizou a transição quando do término de seu mandato, deixando de cumprir uma série de obrigações impostas pelo Tribunal de Contas do Estado de Goiás.
3.6	 Além disso, assevera que não houve gestão de recursos do convênio durante o período em que ficou à frente da prefeitura e que o saldo disponível na conta específica foi devidamente aplicado no mercado financeiro.
3.7	 Por fim, requer que o próprio Tribunal diligencie o município de forma a obter os extratos bancários da conta do convênio, bem como outros elementos probatórios.
Análise
3.8	 Sobre a solicitação de atuação desta Corte na obtenção de documentos junto à prefeitura, entende-se que não cabe acolhimento. Em primeiro lugar, o dever de colacionar provas acerca no sentido da regular aplicação dos recursos é do próprio responsável, não cumprindo tal papel ao TCU. Não cabe ao Tribunal determinar, a pedido do responsável, a realização de perícia, inspeção ou diligência para obtenção de provas, uma vez que ao interessado compete reunir os elementos que entender necessários à sua defesa, conforme dispõe a jurisprudência (Acórdão 3535/2015-TCU-Segunda Câmara, rel. Augusto Nardes; 3343/2019-1ª Câmara, rel. Augusto Sherman; 6214/2016-1ª Câmara, rel. Bruno Dantas) . Em segundo lugar, os extratos bancários a que se refere a Sra. Giselle Cristina já se encontram nestes autos, conforme se observa na peça 59. 
3.9	 Sobre a aplicação dos recursos no mercado financeiro, necessário se faz registrar que, além de ser obrigação do gestor, o tema não constitui objeto de exame destes autos, nem tampouco constituiu item do ofício de audiência remetido.
3.10 Em verdade, como anotado no Voto da Sra. Ministra Relatora do recurso de reconsideração, o saldo de convênio perpassou toda a gestão da responsável sem que qualquer providência fosse por ela adotada no sentido de sua devolução aos cofres da entidade concedente. Importa ressaltar que tal medida era a única possível, uma vez que a CEF só libera os pagamentos após a comprovação da execução dos serviços contratados e, além disso, a vigência da avença já havia expirado.
3.11 Prosseguindo, no que se refere à gestão dos recursos, ao contrário do que afirma a responsável, verifica-se que houve compensação de cheques em 28/3/2013, ou seja, dentro do período em que a defendente já era prefeita. Dessa forma, o argumento oferecido não merece acolhimento.
3.12 Sobre a alegação de que o ex-Prefeito não teria procedido à transição da gestão, não foram anexados elementos suficientes para comprovar o fato. Ademais, pesa contra a Sra. Giselle Cristina o fato de que a documentação necessária à prestação de contas, pelo menos em parte, constava dos arquivos da própria prefeitura. Prova disso são os extratos bancários fornecidos pela Caixa Econômica (peça 59, p. 42-98) em resposta à solicitação efetuada ainda em 2013 pela própria responsável.   	   
3.13 Portanto, as razões de justificativa trazidas não se prestam a esclarecer o porquê de a ex-gestora não ter apresentado a prestação de contas do convênio firmado, razão pela qual suas contas deverão ser julgadas irregulares, com aplicação da multa prevista no art. 58 da lei 8443/92.
3.6	Assim, a título de encaminhamento, será reeditada a proposta já apresentada na última instrução, acrescida de item específico referente ao acolhimento das alegações de defesa e o julgamento pela regularidade das contas do município, com quitação plena, tendo em vista o recolhimento do débito atualizado.      
CONCLUSÃO
4.	Findo o exame do feito, constatou-se o recolhimento do débito pelo município, ainda na fase de citação, razão pela qual será proposto o acolhimento de suas alegações de defesa e o julgamento de suas contas pela regularidade, dando-se quitação plena.
4.1	Ademais, serão aqui reproduzidas as sugestões relativas à aplicação de sanções à Sra. Giselle Cristina de Oliveira Araújo e ao Sr. Fabio Correa de Oliveira, conforme relatado na instrução anexada na peça 156.  
PROPOSTA DE ENCAMINHAMENTO
5.	Diante do exposto, submetem-se os autos à consideração superior, propondo:
5.1 	julgar irregulares, nos termos dos arts. 1º, inciso I, 16, inciso III, alíneas 'a' e 'b', da Lei 8.443/1992, c/c os arts. 19 e 23, inciso III, da mesma Lei, as contas da Sra. Giselle Cristina de Oliveira Araújo (CPF XXX.355.141-XX) , ex-Prefeita do Município de Cidade Ocidental/GO;
5.2	aplicar à responsável Giselle Cristina de Oliveira Araújo a multa prevista no art. 58, inciso II, da Lei 8.443/1992, fixando-lhe o prazo de quinze dias, a contar da notificação, para que comprove, perante o Tribunal (art. 214, III, alínea "a", do Regimento Interno do TCU) , o recolhimento da dívida aos cofres do Tesouro Nacional, atualizada monetariamente desde a data do acórdão proferido por este Tribunal até a do efetivo recolhimento, se paga após o vencimento, na forma da legislação em vigor;
5.3	aplicar ao Sr. Fabio Correa de Oliveira (CPF XXX.763.801-XX) , Prefeito do Município de Cidade Ocidental/GO, a multa prevista no art. 58, inciso IV, da Lei 8.443/1992, fixando-lhe o prazo de quinze dias, a contar da notificação, para que comprove, perante o Tribunal (art. 214, III, alínea "a", do Regimento Interno do TCU) , o recolhimento da dívida aos cofres do Tesouro Nacional, atualizada monetariamente desde a data do acórdão proferido por este Tribunal até a do efetivo recolhimento, se pagas após o vencimento, na forma da legislação em vigor;
5.4	autorizar, desde logo, a cobrança judicial das dívidas, caso não atendidas as notificações, na forma do disposto no art. 28, inciso II, da Lei 8.443/1992;
5.5	autorizar também, desde logo, se requerido, com fundamento no art. 26 da Lei 8.443, de 1992, c/c o art. 217, §§ 1º e 2º do Regimento Interno do TCU, o parcelamento da dívida em até 36 parcelas, incidindo, sobre cada parcela, corrigida monetariamente, os correspondentes acréscimos legais, fixando-lhes o prazo de quinze dias, a contar do recebimento da notificação, para comprovarem, perante o Tribunal, o recolhimento da primeira parcela, e de trinta dias, a contar da parcela anterior, para comprovar os recolhimentos das demais parcelas, devendo incidir, sobre cada valor mensal, atualizado monetariamente, os juros de mora devidos, no caso do débito, na forma prevista na legislação em vigor, alertando os responsáveis de que a falta de comprovação do recolhimento de qualquer parcela importará o vencimento antecipado do saldo devedor, nos termos do § 2º do art. 217 do Regimento Interno deste Tribunal;
5.6	 julgar regulares, com fundamento nos arts. 1º, inciso I, 16, inciso I, 17 e 23, inciso I, da Lei 8.443/1992, c/c o art. 143, inciso I, alínea "b", do Regimento Interno, as contas do Município de Cidade Ocidental-GO, dando-lhe quitação plena; e
5.7	enviar cópia do Acórdão a ser prolatado à Procuradoria da República no Estado de GO, nos termos do § 3º do art. 16 da Lei 8.443/1992, c/c o § 7º do art. 209 do Regimento Interno do TCU, para adoção das medidas cabíveis;
5.8.	enviar cópia do Acórdão que vier a ser proferido aos responsáveis, à Caixa Econômica Federal e à Secretaria Especial do Esporte do Ministério da Cidadania, para ciência, informando que a presente deliberação, acompanhada do Relatório e do Voto que a fundamenta, está disponível para a consulta no endereço www.tcu.gov.br/acordaos, além de esclarecer que, caso requerido, o TCU poderá fornecer sem custos as correspondentes cópias, de forma impressa
5.9.	informar à Procuradoria da República no Estado de GO que a presente deliberação, acompanhada do Relatório e do Voto que a fundamenta, está disponível para a consulta no endereço www.tcu.gov.br/acordaos, além de esclarecer que, caso requerido, o TCU poderá fornecer sem custos as correspondentes cópias, de forma impressa."
2.	O Ministério Público junto ao TCU concorda, na essência, com a unidade instrutiva, apenas sugerindo breve ajuste na proposta de encaminhamento, nos termos do parecer à peça 367:
	"Trata-se de tomada de contas especial instaurada pelo Ministério do Esporte (ME) em desfavor de Alex José Batista, ex-prefeito de Cidade Ocidental/GO (gestão 2009-2012) , em face da impugnação total das despesas relativas ao Convênio 740.531/2010 (peça 1, p. 93-115) , voltado ao "desenvolvimento de atividades e esporte recreativo e de lazer por doze meses, em oito núcleos, para atendimento a jovens na faixa etária de 15 a 24 anos", naquela municipalidade.
2.	Em sessão realizada em 28/5/2019, o TCU deu provimento integral a recurso de reconsideração apresentado por Alex José Batista, para afastar o débito e a multa cominados pelo Acórdão 10750/2016-TCU-Segunda Câmara, bem como julgar as suas contas regulares com quitação plena no que tange à gestão do Convênio 740.531/2010 (Acórdão 3577/2019-TCU-Segunda Câmara, da Relatoria da Ministra Ana Arraes) .
3.	Naquela ocasião, verificou-se a existência de indícios de que a prefeita sucessora, Giselle Cristina de Oliveira Araújo (2013-2016) , teria sido omissa quanto ao dever de prestar contas do convênio, uma vez que o prazo estabelecido (1º/3/2013) expirou no curso de sua gestão (peça 2, p. 138) . Ademais, constatou-se a existência de saldo remanescente, na conta específica, no valor de R$ 180.459,33 (em 21/1/2016) , o qual tampouco fora devolvido pela ex-prefeita.
4.	Em vista disso, os autos foram restituídos ao relator a quo, Exmo. Ministro Augusto Nardes, para que avaliasse a necessidade de realizar a audiência da ex-prefeita, assim como para que o município fosse instado a devolver os recursos federais repassados e não utilizados que permaneciam na conta bancária do convênio (Acórdão 3577/2019-TCU-Segunda Câmara) . Tais providências (audiência de Giselle Cristina de Oliveira Araújo e diligência ao município) foram autorizadas consoante despacho à peça 146 dos autos.
5.	Depois de diligenciar por duas vezes ao município, sem que obtivesse qualquer resposta por parte do Prefeito Fábio Correa de Oliveira (2017-2020 e 2021-2024) , a unidade técnica defendeu que lhe fosse aplicada a multa prevista no art. 58, inciso IV, da Lei 8.443/1992. Outrossim, ao rejeitar as razões de justificativa da ex-prefeita, propôs que suas contas fossem julgadas irregulares, com aplicação da multa prevista no art. 58, incisos I e II, da Lei 8.443/1992 (peça 156, p. 4) .
6.	Com vistas a obter a restituição dos recursos federais remanescentes na conta específica, os escalões dirigentes da Secex-TCE vislumbraram a possibilidade de determinação à Secretaria Especial do Esporte do Ministério da Cidadania para que solicitasse à Caixa Econômica Federal (CEF) a devolução dos valores, após a realização de diligência à CEF para averiguar com exatidão o saldo existente e de oitivas para a manifestação de ambos acerca do teor da alvitrada determinação (peças 157-158) , proposta que prevaleceu após a adoção das medidas preliminares em tela (peça 348-350) .
7.	No parecer exarado à peça 351 dos autos, esta representante do Ministério Público junto ao Tribunal de Contas da União se manifestou favoravelmente às propostas de encaminhamento da unidade técnica atinentes à responsabilização de Giselle Cristina de Oliveira Araújo e de Fábio Correa de Oliveira; entretanto, considerou como mais apropriada a citação do ente federado para que procedesse a devolução dos recursos aos cofres públicos, permitindo-lhe, assim, apresentar suas alegações de defesa. Tal posição contou com a anuência do Exmo. Ministro Augusto Nardes (peça 352) .
8.	Após a regular citação, a Prefeitura Municipal de Cidade Ocidental/GO juntou comprovante de recolhimento do débito atualizado aos cofres do Tesouro Nacional (peça 361) , razão pela qual a unidade técnica propõe que suas contas sejam julgadas regulares, conferindo-lhe quitação plena (peças 364 a 366) .
9.	Em que pese o recolhimento do débito pelo ente municipal, na fase de citação, não se pode olvidar que os recursos federais remanescentes do Convênio 740.531/2010 ficaram retidos na conta específica desde 2013 até 2022 e, portanto, indisponíveis à utilização por parte da sociedade ao longo desse período.
10.	Em tal situação, mesmo considerando a presunção de boa-fé de que goza a pessoa jurídica de direito público (circunstância que lhe permitiu o recolhimento da dívida atualizada monetariamente, sem a incidência de juros) , entende-se que o julgamento mais adequado ao Município de Cidade Ocidental/GO seja pela regularidade com ressalva de suas contas, como já fora indicado no ofício de citação (peça 356, p. 1) :
6. O recolhimento tempestivo do débito atualizado monetariamente apenas ensejará o julgamento pela regularidade com ressalva das contas e a expedição de quitação da dívida pelo TCU, caso o responsável apresente as alegações de defesa, demonstre a ocorrência de boa-fé e não tenha cometido outra (s) irregularidade (s) nas contas.
11.	Por fim, nota-se que o Prefeito Fábio Correa de Oliveira não apresenta, nas alegações de defesa do ente municipal (peça 358) , justificativas capazes de afastar a proposta de multa em razão do não atendimento das diligências que lhe foram anteriormente dirigidas.
12.	Em face das considerações aqui feitas, esta representante do Parquet manifesta-se em consonância com a proposta oferecida pela unidade técnica (peças 364 a 366) , à exceção do item 5.6, para o qual se propõe a seguinte redação:
5.6 julgar regulares com ressalva, com fundamento nos arts. 1º, inciso I, 16, inciso II, 18 e 23, inciso II, da Lei 8.443/1992, as contas do Município de Cidade Ocidental-GO, dando-lhe quitação."
	É o relatório.

Aline Thomaz Ferreira (38065/OAB-DF), representando Município de Cidade Ocidental - GO; Lúcio Flávio Mendes Cruccioli (18.486/OAB-GO), Hyulley Aquino Machado (18.481/OAB-GO) e outros, representando Alex José Batista.

Procuradora-Geral Cristina Machado da Costa e Silva.

TOMADA DE CONTAS ESPECIAL. CONVÊNIO. IMPUGNAÇÃO DAS DESPESAS. CITAÇÃO. CONTAS IRREGULARES. DÉBITO. MULTA. RECURSO DE RECONSIDERAÇÃO. CONHECIMENTO E PROVIMENTO. INSUBSISTÊNCIA DO ACÓRDÃO RECORRIDO. RESTITUIÇÃO DOS AUTOS AO RELATOR A QUO. RESPONSABILIDADE DA PREFEITA SUCESSORA. OMISSÃO NO DEVER DE PRESTAR CONTAS. AUDIÊNCIA. CONTAS IRREGULARES. MULTA. NÃO CUMPRIMENTO REITERADO DE DILIGÊNCIA DO TRIBUNAL PELO ATUAL PREFEITO. MULTA.

TOMADA DE CONTAS ESPECIAL (TCE)

Secretaria de Controle Externo de Tomada de Contas Especial (SecexTCE).

Trago ao colegiado tomada de contas especial instaurada pelo Ministério do Esporte (ME) , em desfavor do Sr. Alex José Batista, em face da impugnação total das despesas referentes ao Convênio 740.531/2010, celebrado com o Município de Cidade Ocidental/GO, tendo por objeto o "desenvolvimento de atividades e esporte recreativo e de lazer por doze meses, em oito núcleos, para atendimento a jovens na faixa etária de 15 a 24 anos, no município de Cidade Ocidental/GO".
2. 	Os recursos previstos para implementac¿a¿o do objeto foram orc¿ados no valor total de R$ 632.190,00 (pec¿a 1, p. 101) , sendo R$ 614.640,00 do concedente e R$ 17.550,00 da convenente, a ti¿tulo de contrapartida. Os recursos foram transferidos pela concedente, em duas parcelas, mediante as seguintes ordens banca¿rias: 20110B801606, no valor de R$570.840,00 e 2011OB801607, no valor de R$ 43.800,00, ambas emitidas na data de 4/5/2011 (pec¿a 2, p. 256) .
3. 	O ajuste vigeu, originalmente, no peri¿odo de 1/7/2010 a 1/9/2011, conforme ajustado (pec¿a 1, p. 101) , com o prazo de trinta dias para apresentac¿a¿o da prestac¿a¿o de contas. Ocorreu a prorrogac¿a¿o de prazo, por meio de aditivo (pec¿a 1, p. 161-163) , ate¿ a data de 31/12/2012.
4.	Por intermédio do Acórdão 10750/2016-TCU-Segunda Câmaraa¿mara, de minha relatoria, o Tribunal julgou irregulares as contas do Sr. Alex Jose¿ Batista, condenando-o em débito e imputando-lhe multa proporcional ao dano, pela na¿o comprovac¿a¿o da boa e regular aplicac¿a¿o dos recursos federais repassados ao Munici¿pio de Cidade Ocidental/GO, em func¿a¿o da impugnac¿a¿o total das despesas referentes ao Conve¿nio 740.531/2010, conforme Parecer Financeiro 20/2014-CPREC/CGPCO/DGI/SE/ME.
5.	Em sessão realizada em 28/5/2019, o TCU deu provimento integral a recurso de reconsideração apresentado por Alex José Batista, para afastar o débito e a multa cominados pelo Acórdão 10750/2016-TCU-Segunda Câmara, bem como julgar as suas contas regulares com quitação plena no que tange à gestão do Convênio 740.531/2010 (Acórdão 3577/2019-TCU-Segunda Câmara, da Relatoria da Ministra Ana Arraes) .
6.	Naquela ocasião, verificou-se a existência de indícios de que a prefeita sucessora, Giselle Cristina de Oliveira Araújo (2013-2016) , teria sido omissa quanto ao dever de prestar contas do convênio, uma vez que o prazo estabelecido (1º/3/2013) expirou no curso de sua gestão (peça 2, p. 138) . Ademais, constatou-se a existência de saldo remanescente, na conta específica, no valor de R$ 180.459,33 (em 21/1/2016) , o qual tampouco fora devolvido pela ex-prefeita. Além disso, constatou-se que o Sr. Fabio Correa de Oliveira, então prefeito, reincidiu no descumprimento de diligência desta Corte, tendo sido alertado nos ofi¿cios remetidos, acerca da possibilidade de aplicac¿a¿o de multa em caso de na¿o atendimento, inclusive sem a necessidade de realizac¿a¿o de audie¿ncia.
7.	Em vista disso, os autos foram a mim restituídos, para que avaliasse a necessidade de realizar a audiência da ex-prefeita, assim como para que o município fosse instado a devolver os recursos federais repassados e não utilizados que permaneciam na conta bancária do convênio, providências que autorizei em despacho à peça 146 dos autos.	
8.	Desta feita, a SecexTCE constatou o recolhimento do débito pelo município, ainda na fase de citação, razão pela qual propôs o acolhimento de suas alegações de defesa e o julgamento de suas contas pela regularidade, dando-se quitação plena. Em relação à Sra. Giselle Cristina de Oliveira Araújo e ao Sr. Fabio Correa de Oliveira, propôs julgar irregulares as contas da ex-prefeita com aplicação da multa prevista no art. 58, inciso II, da Lei 8.443/1992, por omissão no dever de prestar contas, bem como com aplicação de multa ao ex-prefeito, pelo reiterado descumprimento, sem justificativas, à diligência do Tribunal. 
9.	O Ministério Público junto ao TCU ratifica o exame técnico, propondo ajuste pontual na proposta de encaminhamento, no sentido de julgar regulares com ressalva as contas do município, com quitação, para ajustá-lo ao Regimento Interno do Tribunal e aos próprios termos do ofício de citação que alertava para esse deslinde, caso promovido, tempestivamente, a devolução dos recursos ao cofre credor.
10.	Feita essa breve contextualização, passo a decidir.
11.	No mérito, acolho o exame da unidade técnica, com o ajuste proposto pelo Ministério Público junto ao Tribunal, cujos elementos adoto como razões de decidir, sem prejuízo das considerações a seguir.
12.	Em relação à Sra. Giselle Cristina de Oliveira Araújo, concordo com o exame técnico, pelas razões expressas no subitem 3.5 da instrução de mérito reproduzida no relatório que antecede este voto, que  suas razões de justificativa mostraram-se insuficientes para justificar a irregularidade apontada, uma vez que a responsa¿vel se limitou a afirmar que o gestor anterior na¿o realizou a transic¿a¿o quando do te¿rmino de seu mandato, que na¿o teria havido gesta¿o de recursos do conve¿nio durante o peri¿odo em que ficou a¿ frente da prefeitura e que o saldo disponi¿vel na conta especi¿fica foi devidamente aplicado no mercado financeiro.
13.	Ademais, também não merece acolhida a solicitação da responsável, para que esta Corte atue para obtenção de documentos junto à prefeitura. Conforme apontou o exame técnico, em primeiro lugar, o dever de colacionar provas acerca da regular aplicação dos recursos é do próprio responsável, não cumprindo tal papel ao TCU; em segundo lugar, não cabe ao Tribunal determinar, a pedido do responsável, a realização de perícia, inspeção ou diligência para obtenção de provas, uma vez que ao interessado compete reunir os elementos que entender necessários à sua defesa, conforme dispõe a jurisprudência do Tribunal mencionada no exame técnico.
14.	Assim, nos termos propostos pela unidade instrutiva, mister que o Tribunal rejeite as suas razões de justificativa e julgue as suas contas irregulares com aplicação de multa.
15.	No mesmo sentido, acolho a proposição do exame técnico no que tange ao Sr. Fabio Correa de Oliveira, uma vez que reiterou no descumprimento à diligência do Tribunal.
16.	Com efeito, verifico que o responsável, então Prefeito Municipal de Cidade Ocidental, foi instado a se pronunciar nos autos, em sede de diligência, por duas ocasiões (Ofício 46682/2020-TCU/Seproc, de 31/8/2020, e Ofício 62566/2020-TCU/Seproc, de 13/11/2020) , havendo tomado conhecimento das demandas, conforme Avisos de Recebimento - AR às peças 167 e 182, sem, entretanto, oferecer qualquer resposta ao Tribunal.
17.	A propósito, resgato do parecer do MP/TCU (peça 351) , abordagem sobre essa questão:
"11. Quanto a¿ proposta de aplicac¿a¿o da multa prevista no art. 58, inciso IV, da Lei no 8.443/1992, ao Senhor Fabio Correa de Oliveira, Prefeito do Munici¿pio de Cidade Ocidental/GO, verifica-se que foram expedidos os seguintes Ofi¿cios sem a devida resposta do responsa¿vel:
a. Ofi¿cio 46682/2020-TCU/Seproc, de 31/8/2020 (pec¿a 162) , recebido em 1o/10/2020, conforme Aviso de Recebimento a¿ pec¿a 167;
b. Ofi¿cio 62566/2020-TCU/Seproc, de 13/11/2020 (pec¿a 181) , o qual reitera o Ofi¿cio 46682/2020-TCU/Seproc, recebido em 1o/12/2020, conforme Aviso de Recebimento a¿ pec¿a 182.
12. Em ambos os Ofi¿cios, consta a informac¿a¿o de que o na¿o cumprimento de dilige¿ncia ou de decisa¿o do Tribunal, no prazo fixado, sem causa justificada, podera¿ ensejar a aplicac¿a¿o da multa prevista no art. 58, inciso IV, da Lei no 8.443/1992, portanto a proposta esta¿ de acordo com o previsto no art. 268, § 3o do Regimento Interno do TCU.
§ 3o A multa aplicada com fundamento nos incisos IV, V, VI, VII ou VIII prescinde de pre¿via audie¿ncia dos responsa¿veis, desde que a possibilidade de sua aplicac¿a¿o conste da comunicac¿a¿o do despacho ou da decisa¿o descumprida ou do ofi¿cio de apresentac¿a¿o da equipe de fiscalizac¿a¿o.
13. Nesse sentido, anui¿mos, tambe¿m, a¿ proposta de apenac¿a¿o do Senhor Fabio Correa de Oliveira, Prefeito do Munici¿pio de Cidade Ocidental/GO."
18.	Naquele momento processual, acolhi proposta do Ministério Público junto ao TCU e autorizei o chamamento do Município aos autos, em sede de citação, havendo o ente municipal, em peça subscrita pelo Sr. Fabio Correa de Oliveira, apresentado as correspondentes alegações de defesa, na qual dava conta de que o valor existente em conta específica do convênio teria sido restituído ao cofre credor. 
19.	Em sua última instrução de mérito (peças 364/366) , a SecexTCE ratifica essa informação, em abordagem nos seguintes termos:
"3. Em sua defesa, o munici¿pio juntou o comprovante de recolhimento do de¿bito atualizado aos cofres do Tesouro Nacional, conforme se observa no documento anexado na pec¿a 361, p. 5 (envio de TED com a devida autenticac¿a¿o banca¿ria) . Desse modo, pode-se afirmar que o ente procedeu a¿ regularizac¿a¿o da devoluc¿a¿o do saldo do conve¿nio.
3.1 Necessa¿rio frisar que, nos termos do Aco¿rda¿o 18188/2021-Primeira Ca¿mara (Recurso de Reconsiderac¿a¿o, Relator Ministro Benjamin Zymler) , 'o pagamento tempestivo do de¿bito na fase de citac¿a¿o, atualizado monetariamente, opera sua quitac¿a¿o, na¿o cabendo a incide¿ncia de juros quando do julgamento do processo'. Ainda na mesma decisa¿o, o Relator acrescenta que 'caso na¿o reste caracterizada a boa-fe¿ do responsa¿vel ou na subsiste¿ncia de outras irregularidades, as contas sera¿o julgadas irregulares com aplicac¿a¿o da multa prevista no art. 58, inciso I, da Lei 8.443/1992'.
3.2 Como na¿o e¿ possi¿vel avaliar boa-fe¿ de munici¿pio, resta, portanto, propor o julgamento das contas pela regularidade, dando-se quitac¿a¿o plena ao ente.
20.	Assim, acolho a proposição do exame técnico, entretanto, com o ajuste sugerido pelo Ministério Público junto ao TCU, no sentido de que as contas do Município de Cidade Ocidental - GO sejam julgadas regulares com ressalva, para compatibilizar o comando com o dispositivo do Regimento Interno desta Corte e com a informação prestada ao próprio ente, por ocasião do ofício citatório, conforme bem evidenciado pelo douto Parquet.
21.	Por fim, concordo com a unidade técnica quando aponta a não ocorrência da prescrição da pretensão punitiva do Tribunal no presente caso, com base na jurisprudência ainda pacífica no Tribunal, que estabelece o critério decenal para a ocorrência do instituto.
22.	De fato, este Tribunal pacificou a jurisprudência referente à prescrição da pretensão punitiva no âmbito do Acórdão 1441/2016-TCU-Plenário, a qual prevê que, para os fatos tidos como irregulares que ocorrerem na vigência do novo Código Civil, que entrou em vigor em 11/1/2003, a prescrição da pretensão punitiva do TCU subordina-se ao prazo geral de prescrição disposto naquele dispositivo legal (dez anos) , contado a partir da data da ocorrência da irregularidade e interrompido pelo ato que ordenar a citação, a audiência ou a oitiva da parte.
23.	No presente caso, o marco inicial para contagem do prazo prescricional é o prazo final para apresentac¿a¿o da prestac¿a¿o de contas, prevista para 31/1/2013, uma vez que ocorreu a prorrogac¿a¿o do prazo do convênio, por meio de aditivo (pec¿a 1, p. 161-163) , ate¿ a data de 31/12/2012. Pela aplicação da jurisprudência desta Corte, a prescrição da pretensão punitiva ocorreria em 31/12/2022, no entanto, a responsável foi instada a se manifestar com relação às irregularidades a ela apontadas mediante despacho que proferi em 08/10/2019 (peça 146) . 
24.	Em relação à prescrição da pretensão ressarcitória por parte do TCU tenho adotado e levado aos colegiados desta Corte de Contas a tese que esclarece que a recente decisão do STF, no âmbito do RE 636.886, alcança a etapa de cobrança do título extrajudicial constituído pelo Tribunal de Contas da União e não altera o entendimento jurisprudencial do Tribunal sobre a imprescritibilidade das ações de ressarcimento do dano, fundado no art. 37, § 5º, da Constituição Federal.
25.	Com efeito, resta isento de dúvidas que a jurisprudência consolidada deste Tribunal de Contas da União (TCU) se formou no sentido da imprescritibilidade das ações de ressarcimento ao erário, nos termos do Enunciado de Súmula 282, desta Corte, que reproduzo a seguir:
"Súmula 282 - As ações de ressarcimento movidas pelo Estado contra os agentes causadores de danos ao erário são imprescritíveis."
26.	De outra parte, e à semelhança dos outros julgadores deste TCU, não desconheço a recente decisão exarada pelo Supremo Tribunal Federal (STF) , prolatada no âmbito do Recurso Extraordinário (RE) 636.886/AL, por meio da qual foi fixado o seguinte enunciado para o Tema 899, de repercussão geral: "É prescritível a pretensão de ressarcimento ao erário fundada em decisão de Tribunal de Contas."
27.      	No entanto, mesmo após o julgamento dos embargos de declaração, naquele feito, pelo STF, muitas dúvidas remanesceram sobre o tema, e apenas por decisão desta Corte de contas a jurisprudência vigente poderá ser alterada, com o esclarecimento de todas as questões atinentes à matéria.
    	Ante o exposto, acatando os pareceres convergentes da unidade técnica e do MP/TCU, voto no sentido de que o Tribunal acolha a minuta de acórdão que ora submeto ao Colegiado.
TCU, Sala das Sessões Ministro Luciano Brandão Alves de Souza, em 2 de agosto de 2022.
Ministro JOÃO AUGUSTO RIBEIRO NARDES
Relator